【裁判字號】    99,上易,228
【裁判日期】    990630
【裁判案由】    詐欺
【裁判全文】
臺灣高等法院臺南分院刑事判決         99年度上易字第228號
上  訴  人
即  被  告  乙○○
上列上訴人即被告因詐欺案件，不服臺灣臺南地方法院98年度易
字第1326號中華民國99年3月9日第一審判決（起訴案號：臺灣臺
南地方法院檢察署98年度偵字第12505號），提起上訴，本院判
決如下：
    主  文
上訴駁回。
    事  實
一、乙○○原係欣南天然氣股份有限公司（下稱欣南公司）工務
    部工安組維護股之工程員，負責瓦斯表之抄表、掛表供氣及
    拆表等工作，意圖為自己不法之所有，於民國97年10月15日
    ，在臺南市○區○○路3段13號11樓，為新裝用戶蕭惠珠掛
    表並安裝龍頭考克時，明知新裝用戶安裝龍頭考克並無需收
    費，竟向蕭惠珠佯稱：需要費用新臺幣（下同）1,000元云
    云，致使蕭惠珠陷於錯誤，而如數交付。嗣蕭惠珠於97年10
    月20日向欣南公司索取發票時，經欣南公司調查後，始發現
    上情。
二、案經欣南公司管理部兼工務部之經理甲○○告發由台灣台南
    地方法院檢察署檢察官偵查起訴。
    理  由
壹、程序方面：
    本件證人劉貞宜於在檢察官偵查中具結後所為之陳述，因檢
    察官原則上均能遵守法律規定，不致違法取供，且其於偵查
    中向檢察官所為之陳述，均經具結，又無顯不可信之情況，
    依刑事訴訟法第159條之1第2項規定，得為證據。
貳、實體方面：
一、被告乙○○未於言詞辯論期日到庭，據其於原審之供述，其
    坦承是欣南公司工務部工安組維護股之工程員，有負責瓦斯
    表之抄表、掛表供氣及拆表等工作，曾於民國97年10月15日
    至臺南市○區○○路3段13號11樓為客戶蕭惠珠辦理掛表、
    安裝龍頭考克，並於該日向蕭惠珠收取1,000元之事實均不
    爭執，惟堅詞否認有何詐欺之犯行，辯稱：伊係依公司之要
    求向客戶收取安裝龍頭考克之費用，該客戶當日安裝2個龍
    頭考克，故收費1,000元，收款後伊並有告知客戶可向公司
    索取收據，且伊回公司後亦已將所收款項繳回公司云云。
二、惟查：
(一)、有關新「掛表」客戶安裝龍頭考克是否需要收費部分：
  1.證人即欣南公司工務部工安組維護股辦事員劉貞宜於偵查中
    結證稱：「（用戶新裝瓦斯『掛表』時，依公司規定，加裝
    龍頭考克之收費標準？有無公司規定？）用戶新裝瓦斯『掛
    表』時，無論加裝幾個龍頭考克均不用收費，至於公司有無
    規定我不知道。這棟沒有收錢，公司不會因為房子的新舊而
    有差別，只要是新裝用戶都不收錢。」等語（參見98年度他
    字第1304號卷第45頁）。
  2.證人即97年10月間擔任欣南公司工務部工安組維護股股長職
    務之朱聖登於原審結證：「（當時東門路賜伯寶座大廈是有
    明確規定如果安裝龍頭考克不需要收費？）‥‥公司規定，
    對於第一次申請『掛表』，若短缺龍頭考克的話不予收費。
    」。
  3.由上開2名證人證詞可知，欣南公司就新裝瓦斯「掛表」加
    裝龍頭考克係不用收費，應甚明確，被告辯稱伊係依公司要
    求而向客戶蕭惠珠收取安裝龍頭考克之費用云云，顯無可採
    。
(二)、被告雖再辯稱：公司並無明確制度，伊並不知該客戶係第1
    次「掛表」或係第2次「掛表」，且當時係公司主管朱聖登
    特別要求台南市○○路○段13號這棟大樓安裝龍頭考克全部
    必須要收費，伊才會收費云云，並聲請詰問證人朱聖登，然
    ：
  1.證人朱聖登於原審結證：「（如果之前有人員不小心有收費
    的話，因為根本沒有辦法判定是不是第1次，這部分的費用
    是否會退還給用戶？）正常作業單如果是第1次供氣的話，
    是很明確的，如果不是首次供氣，應該是『復表』的作業單
    ，並非是『掛表』的的作業單。」、「（服務作業單上面，
    是不是有很明白寫這個用戶是否是第1次『掛表』？）作業
    單上面選項的部分應該是『掛表』、『復表』、『拆表』，
    並沒有提到第1次。」、「（是否還有印象97年10月初，公
    司是否曾經有爭執過賜伯寶座大廈是否需要收費，當時朱聖
    登身為股長，是否有講過賜伯寶座大廈這棟大樓掛表龍頭考
    克是否要收費或是不收費的問題？）當時討論的部分，『掛
    表』的時候，如果是首次『掛表』短缺龍頭考克的話，是不
    收費的，如果『復表』短缺龍頭考克的話，是應收費。」、
    「（當時為什麼會討論的這樣的問題？）因為當初在作業上
    面，好像有一些同仁誤導了，因為我們實質上『掛表』的同
    仁有一段時間短缺龍頭考克都免費幫用戶安裝，以至於做這
    樣的討論。」等語明確（原審卷第40頁反面至第41頁），並
    無如被告所辯有對系爭大樓裝設龍頭考克均應收費之要求，
    且明確證述公司規定對於第1次申請「掛表」，若短缺龍頭
    考克不予收費等語，與證人劉貞宜上開證詞亦相符合。是被
    告辯稱係公司制度不明且公司主管要求該棟大樓加裝龍頭考
    克一定要收費云云，顯與事實不符，委無可採。
  2.再者，朱聖登對欣南公司之作業流程更證述：「用戶向公司
    櫃台申請，收件後，服務股開立服務作業單，轉來維護股，
    然後由維護股的助理小姐向用戶約定『掛表』時間。」、「
    （提示用戶姓名蕭惠珠之服務作業單，上面打字的部分是否
    由服務股開立的？）是。」、「這裡面有很多人寫的，在『
    10月15日上午』是維護股助理小姐向用戶約定的時間，由劉
    貞宜寫的，在『告知用戶』是抄收股的王麗燕寫的，『處理
    結果部分用戶表示房客會自行交回轉帳單』是劉貞宜寫的，
    『用戶簽章』是由用戶簽章的，其他部分是乙○○寫的。」
    、「（所以用戶是第1次『掛表』或是『復表』，或者是第2
    次『掛表』，從服務作業單服務櫃台人員收的時候，就會勾
    選了嗎？）是。」、「（承辦人員是看到服務作業單就應該
    要知道他要去做的內容為何？）是。」、「（你們公司有要
    求承辦人員去到現場實際操作的事項，都要填寫在工作報告
    內嗎？）應該是填寫在處理結果裡面，舉例說明：『掛表』
    是否完成，如果完成的話，就寫『掛表』完成，如果沒有辦
    法完成，應該填寫在未辦竣原因的欄位。」、「（有關你們
    公司有收費的部分，是不是要求工作人員必須填載在處理結
    果上面寫說收了多少錢？）是。」等語（參見原審卷第42頁
    反面至43頁），可知欣南公司辦理客戶申辦「掛表」之流程
    係由客戶提出申請後，由服務股承辦人員依客戶之申請內容
    登入資料製作服務作業單後，再由服務股人員將服務作業單
    交付維護股工程人員依約定時間至客戶處「掛表」。
  3.參諸卷內由欣南公司所提出之全部服務作業單，確均有固定
    格式，於服務事項欄位並有供氣、復氣、停氣、換錶…等可
    供勾選，且工程人員既係服務作業單至客戶處施作工程，自
    對服務作業單服務事項各項欄位所代表之意義知之甚明，再
    者，而本件由被告所施作而交回之用戶蕭惠珠服務作業單服
    務事項欄位已明確勾選「供氣」，此有上開服務作業單附於
    偵查卷可憑，被告自無不知客戶蕭惠珠係第1次「掛表」之
    理，所辯上情亦不足採。
(三)、又被告雖辯稱：伊向客戶蕭惠珠所收取之1,000元已交回給
    公司云云，然查：
  1.證人即負責安排工程人員作業及收款之承辦人劉貞宜於偵查
    中結證稱如果工程員有向客戶收款，必須於服務作業單上記
    明，連同款項交付予伊等語，本件被告並未繳回該款項等語
    明確（參見98年度他字第1304號卷第44頁），再核對卷內所
    附之欣南公司用戶作業單相關欄位內容可知，工程人員向用
    戶收費用後，應即將收費情形記載於用戶服務作業單，並於
    當日返回公司後即將費用及作業單交予辦事員核對金額，此
    一作業流程顯係工程人員之常態工作，被告自承至用戶蕭惠
    珠處「掛表」時已擔任該工作約1年，當清楚上開作業流程
    ，然被告收受上開款項後竟未將收款情形載明於服務作業單
    ，足見其收款後即無繳回公司之意，否則何以不記載？被告
    雖提出欣南公司所列之缺失明細表辯稱伊平常工作即有許多
    缺失，本件未記載僅係疏忽，並非故意不記載云云，惟觀之
    被告所提出之疏失表所載，均係有關表號、零件詳細內容等
    書寫方式有誤或記載內容有誤之疏失，並無何有關收款情形
    之疏忽，而收款乃係重要之常態工作，已如前述，被告會疏
    失漏載之機率應甚小，況證人即本件用戶蕭惠珠於交付上開
    款項給被告時有明確向被告要求要收據，此業經證人蕭惠珠
    於原審審理時到庭證述明確，被告對上開收款情形自當會更
    加注意，應無疏漏之理，又如確僅係被告漏載，而被告又確
    已交付1,000元給承辦人員劉貞宜，則承辦人員核對上開款
    項及服務作業單後，隨即能核對出服務業單有漏載而請被告
    補記，然依證人劉貞宜所證並無上開情事，由此均足徵被告
    確無將所收上開款項交回公司，被告上開所辯均無足採。
(四)、綜上所述，欣南公司規定依「掛表」所安裝之龍頭考克並無
    需收費，被告明知其情，卻對客戶蕭惠珠訛稱：安裝龍頭考
    克需收費，使客戶蕭惠珠誤信而交付費用1,000元，自屬行
    使詐術之詐欺取財行為。且被告並未將所收取之1,000元記
    載於用戶服務作業單上，亦未於當日返回公司後即將費用交
    予辦事員，是被告收取上開1,000元，顯有不法所有意圖，
    亦堪認定。所辯上情，均屬事後卸責之詞，無足採信。本件
    事證明確，被告詐欺取財犯行，應堪認定。
三、核被告所為，係犯刑法第339條第1項之詐欺取財罪。原審法
    院以被告犯罪事證明確，適用刑法第339條第1項、第41條第
    1項前段、刑法施行法第1條之1第1項、第2項前段，審酌被
    告為欣南公司工程人員，竟利用工作機會施用詐術使被害人
    交付零件費用之犯罪手段，並參酌被告並無其他前科，素行
    尚非不佳，所詐得之金額僅1,000元及其犯後仍飾詞狡辯等
    一切情狀，量處拘役20日，並諭知易科罰金之折算標準，經
    核認事用法均無違誤（原判決漏載刑法施行法部分，應予補
    正），被告上訴意旨以其當時仍在欣南公司上班，若有詐欺
    犯意，怎可能告知用戶可向欣南公司索取收據，而陷自已於
    不義？而證人蕭慧珠於原審證稱當日是否有拿6,000元之收
    據已忘記，怎會清楚記得何時拿回所退之金額，及記得要索
    取1,000之收據？證人朱聖登對被告從事何種作業、任職多
    久、何時離職均已忘記，卻能記住何時歸還金額，均有違常
    理，而被告聲請欣南公司提出該棟大樓所有作業流程單以證
    明欣南公司並非第1次安裝瓦斯表不需收取龍頭考克費用，
    欣南公司所提出卻是已由人工作業掩飾過之單據，以上均可
    證明欣南公司所控均是污衊之事云云，指摘原判決不當云云
    ，並無足取，其上訴為無理由，應予駁回。
四、被告經合法傳喚，無正當之理由不到庭，爰不待其陳述，逕
    行判決。
據上論結，應依刑事訴訟法第371條、第368條，判決如主文。
本案經檢察官郭珍妮到庭執行職務。
中    華    民    國    99    年    6     月    30    日
                  刑事第五庭    審判長法  官  楊明章
                                      法  官  蔡美美
                                      法  官  趙文淵
以上正本證明與原本無異。
不得上訴。
                                      書記官  呂宬樂
中    華    民    國    99    年    6     月    30    日
附錄：本判決論罪科刑法條
中華民國刑法第339條第1項
意圖為自己或第三人不法之所有，以詐術使人將本人或第三人之
物交付者，處5年以下有期徒刑、拘役或科或併科1千元以下罰金
。

司法院資訊處製作；財團法人民間司法改革基金會備份。
